【裁判字號】    90,上更(一),75
【裁判日期】    900522
【裁判案由】    誣告
【裁判全文】
臺灣高等法院臺中分院刑事判決                    九十年度上更(一)字第七五號
    上  訴  人  臺灣南投地方法院檢察署檢察官
    上  訴  人
    即  被  告  乙○○
右上訴人因誣告案件，不服臺灣南投地方法院八十六年度訴字第四三四號中華民國八
十七年四月十日第一審判決（起訴案號：臺灣南投地方法院檢察署八十五年度偵續(一)
字第二號；併辦案號：八十七年度偵字第八七三號），提起上訴，本院判決後經最高
法院發回更審，本院判決如左：
      主  文
上訴駁回。
      事  實
一、乙○○明知其所有，坐落於南投縣埔里鎮○○段第九二三之三四號地先（未登錄
    地）上鐵皮屋一間，早於民國（下同）八十二年三月間已因火災而燒毀，另其所
    有之水塔一個，亦已傾倒廢棄於上開土地上，因其於八十二年七、八月間另在上
    開土地已燒毀之鐵皮屋對面搭建藍色鐵皮屋一座，經丙○○之妻楊彩蓮提起拆屋
    還地訴訟，對丙○○、楊彩蓮二人心生不滿，竟意圖使丙○○、楊彩蓮二人受刑
    事處分，虛構上開業已燒毀之鐵皮屋為丙○○、楊彩蓮二人於八十四年一月十一
    日十一時許僱請挖土機所挖毀，及水塔一個為丙○○、楊彩蓮二人僱用挖土機推
    倒之事實，而於八十四年一月十六日具狀向台灣南投地方法院檢察署檢察官提出
    告訴，請求偵辦丙○○、楊彩蓮二人毀損之犯行，而誣告丙○○、楊彩蓮二人犯
    罪。乙○○所為該件毀損之告訴，於台灣南投地方法院檢察署檢察官以八十四年
    度偵字第四四０號提起公訴後，經原審法院以八十四年度訴字第二七五號判決無
    罪，再經本院以八十五年度上易字第一二八五號駁回檢察官之上訴後，已告確定
    在案。
二、案經丙○○訴請台灣南投地方法院檢察署檢察官提起公訴。
      理  由
一、訊據上訴人即被告乙○○對於右揭於八十四年一月十六日具狀向台灣南投地方法
    院檢察署檢察官提出告訴，請求偵辦丙○○、楊彩蓮二人毀損其鐵皮屋一間及水
    塔一個之事實，坦承不諱。雖其矢口否認有何誣告犯行，其在最高法院發回更審
    以前辯稱：「丙○○確於八十四年一月十一日僱請挖土機推伊之房子是事實」；
    此次最高法院發回更審後，則辯稱：「伊所有坐落於南投縣埔里鎮○○段第九二
    三之三四號地先（未登錄地）上鐵皮屋一間，在八十二年三月間被火燒毀，經伊
    查出係丙○○、楊彩蓮二人故意放火所造成，該鐵皮屋既係丙○○、楊彩蓮二人
    故意放火所燒毀，則伊具狀提出告訴，控告丙○○、楊彩蓮二人毀損伊之鐵皮屋
    及水塔，即屬事實，不應成立誣告之罪云云。
二、但查：被告乙○○係於八十四年一月十六日具狀向台灣南投地方法院檢察署檢察
    官提出告訴，指控丙○○、楊彩蓮二人於八十四年一月十一日十一時許僱請挖土
    機挖毀推倒其所有鐵皮屋一間及水塔一個，涉犯毀損罪嫌而請求偵辦。嗣經台灣
    南投地方法院檢察署檢察官以八十四年度偵字第四四０號提起公訴，原審法院以
    八十四年度訴字第二七五號審理結果，認為丙○○、楊彩蓮二人並無被訴之毀損
    犯行，因而判決無罪，雖經檢察官提起上訴，惟本院以八十五年度上易字第一二
    八五號審理結果，亦認不能證明丙○○、楊彩蓮二人犯罪，而判決駁回上訴確定
    在案，此有卷附之上開判決及調閱之各該案卷足憑。
三、被告乙○○所有坐落於南投縣埔里鎮○○段第九二三之三四號地先（未登錄地）
    上之鐵皮屋一間，早於八十二年三月間即已因火災而燒毀，另其所有之水塔一個
    ，亦已傾倒廢棄於上開土地上，此為被告乙○○在其告訴丙○○、楊彩蓮毀損案
    之二審（即本院八十五年度上易字第一二八五號）審理中及本案經最高法院發回
    更審後所是認。在該毀損案件審理中，證人即南投縣政府水利課職員簡成文且證
    稱：「我於八十三年五月間曾因被告丙○○申請使用而到埔里鎮○○段九二三之
    三四號及旁未登錄土地勘驗，當時土地上只有雜草及一些竹子，並沒有建築物」
    等語；證人湯學傳（即楊彩蓮之前手）亦證稱：「告訴人（指乙○○）之鐵皮屋
    係被火燒掉的」；證人即挖土機工人蔡政峰復結稱：「我於八十四年一月十一日
    係受被告丙○○之僱用至埔里鎮○○段第九二三之三四號地先去清除地面：：：
    丙○○及楊彩蓮二人並未唆使我把乙○○之鐵皮屋挖掉，我清除時亦無毀損乙○
    ○之鐵皮屋及水塔，工作時乙○○亦未出面來阻止：：：現場還有鐵皮屋被燒掉
    之痕跡，我並未見到被告二人（指丙○○夫妻）毀損鐵皮屋及水塔」；且依丙○
    ○於八十三年三月十六日所拍攝之三張照片顯示，當時被告所稱被毀損之房屋早
    已被燒燬成廢墟，原址並無重建之建物，當時水塔亦已被置棄於竹子林旁之位置
    ，並不在被告所稱之舊屋旁。足見被告所有之鐵皮屋一間，早於八十二年三月間
    即已因火災而燒毀，另其所有之水塔一個，當時亦已傾倒廢棄於上開土地上，要
    無疑義。被告於前述鐵皮屋被火燒毀後，因而又於八十二年七、八月間另在上開
    土地已燒毀之鐵皮屋對面搭建藍色鐵皮屋一座（係竊佔南投縣埔里鎮○○段九二
    三之三四地號私有土地及國有河川未登錄地興建），而經丙○○之妻楊彩蓮提起
    拆屋還地之訴訟。又證人湯學傳（即楊彩蓮之前手）證稱：「告訴人（指乙○○
    ）之鐵皮屋係被火燒掉的，燒掉後除佔用我的土地興建房屋（指燒燬處對面新建
    之藍色鐵皮屋）外，並未在其他地方蓋房子」；再參以被告於另案即本院八十三
    年度上易字第一四五三號竊佔案審理時供稱：「我沒有竊佔，假如房子（指其嗣
    後竊佔土地所搭建之藍色鐵皮房屋）拆了，我就沒地方住」等情，益足以印證被
    告於其原有鐵皮屋被火燒毀後，始另在已燒毀之鐵皮屋對面新建藍色鐵皮屋一座
    ，原有鐵皮屋於被火燒毀後，即已成為廢墟，根本就已經不存在，至為明灼。
四、被告乙○○明知其所有之鐵皮屋一間，早於八十二年三月間已因火災而燒毀，另
    其所有之水塔一個，亦已傾倒廢棄，竟仍虛構上開業已燒毀之鐵皮屋為丙○○、
    楊彩蓮二人於八十四年一月十一日十一時許僱請挖土機所挖毀，及水塔一個亦為
    丙○○、楊彩蓮二人僱用挖土機推倒之不實事項，而於八十四年一月十六日具狀
    向台灣南投地方法院檢察署檢察官提出告訴，請求偵辦丙○○、楊彩蓮二人毀損
    之犯行，堪認其有使丙○○、楊彩蓮二人受刑事處分之意圖而誣告無誤。被告於
    此次最高法院發回更審後，辯稱：伊所有鐵皮屋於八十二年三月間被火燒毀，經
    伊查出係丙○○、楊彩蓮二人故意放火所造成，因而具狀提出告訴，控告丙○○
    、楊彩蓮二人毀損伊之鐵皮屋及水塔云云。果真如此，為何被告不作丙○○、楊
    彩蓮二人於八十二年三月間故意放火毀損其鐵皮屋之告訴？卻指控丙○○、楊彩
    蓮二人於八十四年一月十一日十一時許僱請挖土機所挖毀？又被告何以在最高法
    院發回更審之前，從無片語隻字提及丙○○、楊彩蓮二人故意放火毀損之情事？
    況且被告所指丙○○、楊彩蓮二人故意放火毀損之說詞，亦未據其提出任何事證
    以供調查審認，其空言指訴，尤屬無稽，不足遽採。又被告前此皆以「伊有重建
    一座鐵皮屋」、「伊於八十四年一月十一日房屋經毀損時，曾向警方報案，並經
    管區警員前往處理，可知其無誣告之故意」、「房子燒燬後，伊又將屋頂搭好，
    雖不能住，但可遮涼」、「房屋失火後，鐵皮及鐵架猶在，未發生坍塌」、「告
    訴人所僱推土機司機蔡政峰：：：坦承告訴人之妻楊彩蓮有叫其挖起二根水泥柱
    ：：：楊彩蓮亦自承挖塌一個生鏽的鐵架子，可知伊所指述之內容，並非虛構」
    云云，資為辯解。又在其對丙○○、楊彩蓮二人提出毀損罪告訴時，提出「原來
    完好的一棟房子」之照片（見偵續字第十八號卷第四十八頁、丙○○八十七年十
    月八日聲請檢察官上訴狀所附證三證據），表示丙○○夫妻係挖毀其「鐵架房屋
    一棟」，更於嗣後該案承辦檢察官為瞭解該鐵架房屋之使用狀況而訊問其「房子
    你有無在居住」時，答稱：「有的，我一個人住」等語（見偵字第一二八四號卷
    第二十六頁）。在在均顯示被告並非因認定或誤認丙○○、楊彩蓮二人於八十二
    年三月間故意放火毀損其鐵皮屋而據以提出告訴。乃係其上開各辯解，經原審一
    一查證結果，認不足採信，且此次最高法院為其不利之發回後，始改變其說詞謂
    ：伊所有鐵皮屋係被丙○○、楊彩蓮二人於八十二年三月間故意放火毀損云云，
    企圖推卸其誣告刑責而已。
五、又刑法上之誣告罪，本不限於所告事實全屬虛偽時，始能成立，倘所告事實之一
    部係出於故意虛構，仍不得謂非誣告（最高法院二十年上字第六六二號判例意旨
    參照）。本件縱如被告所指「推土機司機蔡政峰：：：坦承告訴人之妻楊彩蓮有
    叫其挖起二根水泥柱」、「楊彩蓮亦自承挖塌一個生鏽的鐵架子」屬實，被告卻
    誣指丙○○、楊彩蓮二人於八十四年一月十一日僱請挖土機挖毀其鐵皮屋及推倒
    其所有之水塔一個，且稱：該鐵皮屋門壁齊整可供居住，伊當時就在屋中睡覺，
    水塔亦供水使用中云云，其所訴即為「非出於誤會或懷疑，而係出於故意虛構」
    至明。被告意圖使丙○○、楊彩蓮二人受刑事處分，憑空捏造、虛構事實，向該
    管公務員誣告，而指控丙○○、楊彩蓮二人犯罪，事證極為明確，其犯行洵堪認
    定，應予依法論科。核其所為係犯刑法第一百六十九條第一項之誣告罪，被告以
    一行為誣指丙○○、楊彩蓮二人毀損，乃是單純一罪，不生一行為觸犯數罪名之
    想像競合問題。
六、原審以被告犯行明確，而適用刑法上開法條之規定，審酌被告犯罪之動機、目的
    、使用之手段、其因誣告丙○○、楊彩蓮犯罪，致其纏訟長達二年之久，對其身
    份、名譽造成嚴重損害，國家刑事訴追程序資源無端浪費，又於丙○○提出本件
    誣告之告訴後，復再另反控丙○○誣告，毫無悔改之意，不加嚴懲，無以昭炯戒
    並正視聽，及其犯後飾詞狡賴，態度惡劣，並念及其年事已高等情狀，判處有期
    徒刑壹年肆月。同時說明公訴人雖具體求刑一年六月，惟認所處壹年肆月之刑度
    已足，及公訴人對於被告另於丙○○提出本件誣告之告訴後，復再反控丙○○誣
    告部分，以裁判上一罪關係，移送併案審理（八十七年度偵字第八七三號），惟
    被告該行為乃因告訴人提出本件誣告告訴之後，另行衍生之訴訟，無從認定被告
    自始即有概括犯意，應退回檢察官另為妥適之處理。其認事用法，核無違誤，量
    刑亦屬允當適中。被告否認犯罪，檢察官亦依告訴人請求認原審判決量刑太輕，
    上訴意旨皆指摘原審判決不當，顯無理由，均應予駁回。
七、據上論斷，應依刑事訴訟法第三百六十八條，判決如主文。
八、本案經檢察官甲○○到庭執行職務。
中      華      民      國      九十     年       五      月    二十二  日
                                  臺灣高等法院臺中分院刑事第九庭
                                        審判長法  官  陳  筱  珮
                                              法  官  趙  春  碧
          法  官  古  金  男
右正本證明與原本無異。
如不服本判決應於收受送達後十日內向本院提出上訴書狀，其未述上訴之理由者並
得於提起上訴後十日內向本院補提理由書（均須按他造當事人之人數附繕本）。
                                              書記官  陳  妙  瑋
中      華      民      國      九十     年       五      月    二十四  日
                                                                        Ｒ
附錄本案論罪科刑法條全文：
刑法第一百六十九條第一項
意圖他人受刑事或懲戒處分，向該管公務員誣告者，處七年以下有期徒刑。


司法院資訊處製作；財團法人民間司法改革基金會備份。
